【裁判字號】    97,訴,109
【裁判日期】    970804
【裁判案由】    給付不當得利
【裁判全文】
臺灣雲林地方法院民事判決               97年度訴字第109號
原      告  丁○○
法定代理人  己○○
訴訟代理人  劉豐州律師
被      告  丙○○
訴訟代理人  湯光民律師
複  代理人  甲○○
被      告  戊○○
訴訟代理人  乙○○
上列當事人間請求給付不當得利等事件，本院於民國97年7 月21
日言詞辯論終結，判決如下：
    主  文
被告丙○○應給付原告新台幣貳拾柒萬壹仟佰肆拾玖元，及自
民國九十七年四月二日起至清償日止，按週年利率百分之五計算
之利息，並自民國九十六年一月一日起至交還坐落雲林縣北港鎮
○○段九七０地號土地，及拆除其上建物（門牌號碼：雲林縣北
港鎮○○街七號）之日止，按月給付原告相當租金之利益新台幣
仟玖佰伍拾捌元。
被告戊○○應給付原告新台幣壹拾陸萬柒仟壹佰拾柒元，及自
民國九十七年四月三日起至清償日止，按週年利率百分之五計算
之利息，並自民國九十六年一月一日起至交還坐落雲林縣北港鎮
○○段九四四、九五八地號土地，及拆除其上建物（門牌號碼：
雲林縣北港鎮○○街十─一號）之日止，按月給付原告相當租金
之利益新台幣貳仟柒佰捌拾玖元。
原告其餘之訴駁回。
訴訟費用（減縮部分除外）由被告丙○○負擔十分之五、被告戊
○○負擔十分之三，餘由原告負擔。
本判決第一項得假執行，但被告丙○○如以新台幣貳拾柒萬壹仟
佰肆拾玖元，為原告預供擔保後，得免假執行。
本判決第二項得假執行，但被告戊○○如以新台幣壹拾陸萬柒仟
壹佰拾柒元，為原告預供擔保後，得免假執行。
原告其餘假執行之聲請駁回。
    事實及理由
一、按訴狀送達後，原告不得將原訴變更或追加他訴。但有請求
    之基礎事實同一、擴張或減縮應受判決事項之聲明、不甚礙
    被告之防禦或訴訟之終結者，不在此限，民事訴訟法第 255
    條第1 項第2 、3 、7 款定有明文。
  (一)原告起訴請求：「1.被告丙○○應給付原告新台幣（下同）
    365,162 元，及自起訴狀繕本送達翌日起至清償日止，按週
    年利率5%計算之利息，暨自民國96年1 月1 日起，至交還坐
    落雲林縣北港鎮○○段970 地號土地（下稱系爭970 號土地
    ），及拆除其上建物（門牌號碼：雲林縣北港鎮○○街7 號
    ）（下稱系爭興南街7 號房屋）之日止，按月給付原告4,94
    8 元之相當於租金之不當得利。2.被告戊○○應給付原告23
    0,551 元，及自起訴狀繕本送達翌日起至清償日止，按週年
    利率5%計算之利息，暨自96年1 月1 日起，至交還坐落雲林
    縣北港鎮○○段944 、958 地號土地（下稱系爭944 、 958
    號土地），及拆除其上建物（門牌號碼：雲林縣北港鎮○○
    街10─1 號）（下稱系爭興南街10─1 號房屋）之日止，按
    月給付原告3,485 元之相當於租金之不當得利。」。
  (二)嗣於本院97年5 月12日審理時，上開訴之聲明改為先位聲明
    ，並提起備位聲明為：「被告丙○○應給付原告50,000元，
    及自97年5 月13日起至清償日止，按週年利率5%計算之利息
    ，並自97年6 月1 日起至系爭970 號土地租賃關係終止之日
    止，按月給付原告4,948元。」。
  (三)復於本院97年6 月2 日本院審理時，除主張上開聲明外，再
    提起備位聲明為：「被告戊○○自97年7 月1 日起至系爭94
    4 、958 號土地租賃關係終止之日止，按月給付原告 3,485
    元。」。
  (四)末於本院97年7 月21日本院審理時，就請求被告丙○○、戊
    ○○上開先位聲明金額部分分別改為請求339,185 元、209,
    967 元。
    經核，原告上開訴之聲明之追加、減縮既屬擴張、減縮聲明
    ，且請求之基礎事實同一，即主張因被告無權占用上開土地
    興建地上物之舉，致侵害原告上開土地所有權之行使，被告
    占有上開土地而受有相當於租金之利益，自應負不當得利之
    責任，如認被告有權占有上開土地時，因上開土地價值升值
    甚劇，則原告基於出租人之地位，依法自得請求調整租金等
    情，即屬不甚妨礙被告之防禦及訴訟之終結，參諸首開規定
    ，應予准許，合先敘明。
二、原告主張：系爭944 、958 、970 號土地為原告所有，被告
    戊○○在系爭944 、958 號土地上建有系爭興南街10─1 號
    房屋；被告丙○○在系爭970 號土地上建有系爭興南街7 號
    房屋，其等均未經原告之同意，擅自在上開系爭944 號等土
    地占有上開建物。被告無占用系爭944 號等土地之正當權源
    ，顯無法律上之原因受有利益，致原告受有相當於租金之損
    害，爰依民法第179 條規定提起本訴，縱認兩造間存有不定
    期租賃關係，則原告備位主張基於租賃關係請求將被告承租
    系爭944 號等土地之租金自如備位之訴所示之日起調整為每
    年按承租地之申報地價年息10%計算等語。並聲明：
  (一)先位之訴：
  1.被告丙○○應給付原告339,185 元，及自起訴狀繕本送達翌
    日起至清償日止，按週年利率5%計算之利息，暨自96年1 月
    1 日起，至交還系爭970 號土地，及拆除系爭興南街7 號房
    屋之日止，按月給付原告4,948 元之相當於租金之不當得利
    。
  2.被告戊○○應給付原告209,967 元，及自起訴狀繕本送達翌
    日起至清償日止，按週年利率5%計算之利息，暨自96年1 月
    1 日起，至交還系爭944 、958 號土地，及拆除系爭興南街
    10─1 號房屋之日止，按月給付原告3,485 元之相當於租金
    之不當得利。
  3.願供擔保，請准宣告假執行。
  (二)備位之訴：
  1.被告丙○○應給付原告50,000元，及自97年5 月13日起至清
    償日止，按週年利率5%計算之利息，並自97年6 月1 日起至
    系爭970 號土地租賃關係終止之日止，按月給付原告 4,948
    元。
  2.被告戊○○自97年7 月1 日起至系爭944 、958 號土地租賃
    關係終止之日止，按月給付原告3,485 元。
三、被告丙○○則以：被告丙○○之母黃蔡醜於64年8 月26日向
    訴外人曾英購買系爭興南街7 號房屋，並繼受訴外人曾英與
    原告就系爭970 號土地之不定期租賃關係，雖訴外人黃蔡醜
    嗣於68年2 月4 日與原告簽訂租賃契約，約定租賃契約期間
    自64年8 月起至至70年12月止。惟租賃期間屆滿後，訴外人
    黃蔡醜仍繼續使用系爭970 號土地，原告仍繼續收取租金，
    此參之77年10月19日收據自明，則依民法第451 條規定可知
    ，彼等即成立不定期租賃關係，被告丙○○係訴外人黃蔡醜
    之繼承人，依法即繼承此不定期租賃關係，是被告丙○○有
    權占有系爭970 號土地，要無不當得利可言。縱認被告丙○
    ○確係無權占有系爭970 號土地，惟原告請求不當得利之數
    額過鉅等語，資為抗辯。並聲明：
  (一)原告之訴駁回。
  (二)如受不利判決，願供擔保請准宣告免為假執行。
四、被告戊○○則以：被告於67年2 月24日與訴外人廖格敏共同
    以215 萬元向訴外人黃明芳、陳黃招庚購買坐落重測前雲林
    縣北港鎮○○段365 號土地，及門牌號碼：雲林縣北港鎮○
    ○路19號，被告戊○○分配取得系爭興南街10─1 號房屋。
    彼等約定訴外人黃明芳、陳黃招庚協助其等承租原告系爭94
    4 、958 號土地之移轉登記，足證訴外人黃明芳、陳黃招庚
    於67年買賣當時已向原告承租系爭944 、958 號土地，被告
    戊○○依法繼受此權利，且被告戊○○自67年起占有至今已
    逾20年，業已時效取得地上權，而原告亦不拒絕被告寄送4,
    183 元，足見兩造已成立不定期租賃關係，被告戊○○自屬
    有權占有。縱認被告戊○○無權占有系爭944 、958 號土地
    ，惟系爭興南10─1 號房屋位於老舊社區○ ○巷道內，人車
    出入不便，應以低於申報地價5%為合理。再原告於97年3 月
    20日始提起本件訴訟，卻請求自92年1 月1 日起算之不當得
    利數額，已逾5 年時效，被告戊○○自得拒絕給付此部分之
    不當得利數額，且該部分數額亦應抵銷4,183 元等語置辯。
    並聲明：
  (一)原告之訴駁回。
  (二)如受不利判決，願供擔保請准宣告免為假執行。
五、兩造不爭執之事實：
  (一)系爭944 、958 、970 號土地為原告所有。
  (二)坐落系爭944 、958 號土地上門牌號碼：雲林縣北港鎮○○
    街10─1 號、面積57.49 、20.61 平方公尺之地上物為被告
    戊○○所有。
  (三)坐落系爭970 號土地上門牌號碼：雲林縣北港鎮○○街7號
    、面積123.7 平方公尺之地上物為被告丙○○所有。
  (四)地價第二類謄本、雲林縣北港地政事務所97年4 月21日土地
    複丈成果圖。
  (五)被告丙○○提出64年8 月26日收據、68年2 月4 日收據、77
    年10月19日收據、81年6 月5 日收據之形式真正。
  (六)68年2月4日建地租賃契約書。
  (七)被告戊○○提出67年2 月24日不動產房地預約賣買契約書、
    公證書、67年契稅繳納通知書、67年4 月28日買賣所有權移
    轉契約書、房屋稅籍證明書、門牌證明書、96年10月15日存
    證信函、郵政匯票、85年3 月4 日存證信函、提存通知書之
    形式真正。
六、本件兩造所爭執之處，應在於：
  (一)被告戊○○占有系爭944 、958 號土地，及被告丙○○占有
    系爭970 號土地是否有正當權源？
  (二)苟無正當權源，則原告可得請求被告返還相當於租金之不當
    得利之數額為何？
  (三)苟有正當權源，則原告備位請求被告給付租金及調整租金之
    數額為何？
七、茲論述如下：
  (一)按所有人對於無權占有或侵奪其所有物者，得請求返還之，
    民法第七百六十七條前段定有明文。又以無權占有為原因，
    請求返還所有物之訴，占有人對於所有權人就其物有所有權
    存在之事實無爭執，而僅以有權占有為抗辯者，所有權人於
    占有人無權占有之事實，無舉證責任。占有人應就其取得占
    有，係有正當權源之事實證明之。如不能證明，則應認所有
    權人之請求為有理由，最高法院72年度台上字第1552號判決
    可資參考。本件被告並不否認原告登載為系爭944 、958 、
    970 號土地之所有權人，僅辯稱其等與原告成立不定期租賃
    關係，是被告有權占有系爭944 號等土地等語，既為原告所
    否認，則揆之上開判決要旨，被告自應就其等主張有權占有
    之事實負舉證之責。經查：
  1.被告丙○○主張其母黃蔡醜於64年8 月26日繼受訴外人曾英
    與原告就系爭970 號土地之不定期租賃關係，雖訴外人黃蔡
    醜嗣於68年2 月4 日與原告簽訂租賃契約，約定租賃契約期
    間自64年8 月起至至70年12月止。惟租賃期間屆滿後，訴外
    人黃蔡醜仍繼續使用系爭970 號土地，原告仍繼續收取租金
    ，則依民法第451 條規定可知，彼等即成立不定期租賃關係
    ，被告丙○○係訴外人黃蔡醜之繼承人，依法自繼承此權利
    等語，業據其提出64年8 月26日收據、68年2 月4 日收據、
    77年10月19日收據、81年6 月5 日收據為證，然：
  (1)按民法第四百五十一條所定出租人於租期屆滿後須即表示反
    對之意思，始生阻止續租之效力。意在防止出租人於租期屆
    滿後，明知承租人就租賃物繼續使用收益而無反對之表示，
    過後忽又主張租賃關係消滅，使承租人陷於窘境而設，並非
    含有必須於租期屆滿時，始得表示反對之意義存在。故於訂
    約之際，訂明期滿後絕不續租，或續租應另訂契約者，仍難
    謂不發生阻止續約之效力，最高法院55年度台上字第276 號
    判例可資參照。依兩造不爭執之68年2 月4 日建地租賃契約
    書第2 項約定：「租賃期限自民國陸拾肆年捌月  日起至民
    國柒拾年拾貳月拾壹日止，共陸整年肆個月至租賃期滿二
    個月前，倘得甲方（按為原告）書面表示同意續租，再議定
    租金改定租約外，否則乙方（按為訴外人黃蔡醜）願於期滿
    當日將所建之房屋讓給與甲方，但是其價格互相議定之，而
    不能議定時，請地方公正人士調解之。」等文，可知原告與
    被告丙○○之被繼承人黃蔡醜約定，原告所有系爭970 號土
    地自64年8 月起至70年12月31日止租賃與被告丙○○之被繼
    承人黃蔡醜使用，訴外人黃蔡醜除於該租賃期限屆至2 個月
    前經原告書面表示同意續租，及再約定租金，並另定租賃契
    約，得繼續使用系爭970 號土地外，上開租賃關係即於70年
    12月31日消滅。而被告丙○○就有關其被繼承人黃蔡醜於上
    開租賃期限屆至2 個月前，業經原告書面表示同意續租，彼
    等再約定租金，並另定租賃契約乙節，迄仍未舉證以實其說
    ，則揆之上開判例意旨，原告與被告丙○○之被繼承人黃蔡
    醜關於系爭970 號土地所定上開租期既已屆滿，而被告丙○
    ○之被繼承人黃蔡醜於上開租賃期限屆至2 個月前，未取得
    原告書面表示同意續租，及再約定租金，並另定租賃契約，
    則彼等之租賃關係於該時即應歸於消滅。被告丙○○持其等
    於上開租賃期限屆滿後仍繼續使用、收益系爭970 號土地一
    事，遽而主張其與原告視為以不定期限繼續租賃契約，要嫌
    速斷，尚不足採信。
  (2)被告丙○○再提出77年10月19日收據、81年6 月5 日收據，
    主張原告於上開租賃期間屆滿後，仍繼續收取訴外人黃蔡醜
    及被告丙○○給付之租金，則依民法第451 條規定可知，彼
    等即成立不定期租賃關係等語。原告固不否認有收取上開收
    據上所載之金額，然否認上開金額即係租金之情。復稽之原
    告昔曾主張訴外人蔡順治與原告於75年4 月1 日就原告所有
    坐落雲林縣北港鎮○○段352 號土地上之建物（門牌號碼：
    雲林縣北港鎮○○里○○路102 號）訂定租賃契約，詎訴外
    人蔡順治違反彼等租約第8 條之約定，未經原告同意即擅自
    拆除上開建物，另行興建鐵皮屋，致侵害原告所有權等情，
    而於85年1 月3 日向本院起訴請求訴外人蔡順治拆屋還地等
    ，本院乃以85年度訴字第28號拆屋還地事件審理，原告於本
    院86年1 月29日審理時，當庭提出收據俾以證明原告與訴外
    人蔡順治係訂定房屋租賃契約，而非基地租賃契約（見本院
    85 年 度訴字第28號卷(二)第7 至15頁），而觀之原告於該時
    所提出收據其中2 紙所載：「一、新台幣０萬壹仟陸佰０拾
    ０元整  但地（地字上劃有一０字）厝稅自民國柒伍年肆月
    起至民國柒伍年肆月止之稅款右款已如數領到無誤中華民國
    75年5 月6 日．．」「土地使用補償金收據  茲收到新台幣
    壹萬０仟０佰０拾０元整．．右款已如數領到無誤．．」等
    文，可知原告所製給收據上所謂之地稅、厝稅、土地使用補
    償金乃指基地租賃、房屋租賃、基地租賃之租金而言。然觀
    之77年10月19日、81年6 月5 日收據，其上僅載：「一、新
    台幣壹拾貳萬壹仟伍佰伍拾元正  但地  厝稅自民國    年
      月起至民國  年  月止之稅款  右款已如數領到無誤  中
    華民國77年10月19日．．」「一、新台幣萬０仟０佰０拾
    元整  但地  厝稅自民國  年  月起至民國  年  月止之稅
    款  右款已如數領到無誤  中華民國81年6 月5 日．．」等
    文，別無圈選上開款項究係繳納地稅或厝稅之文義，則訴外
    人黃蔡醜及被告丙○○繳納上開金額究係如其所稱係繳納基
    地租賃之租金，即有可疑。被告丙○○以上開收據反證訴外
    人黃蔡醜及被告丙○○前於上開租賃期間屆滿後，仍與原告
    成立不定期租賃關係等語，容有疑義，自不足取。
  (3)又按稱租賃者，謂當事人約定，一方以物租與他方使用、收
    益，他方支付租金之契約，民法第421 條第1 項定有明文。
    是當事人所支付者是否係租金？應以其支付是否為使用租賃
    物之對價而定，苟當事人合意以此等給付作為使用租賃物之
    對價，即應屬租金，不論其約定之名稱為何（最高法院46年
    度台上字第519 號判例可參），而應成立租賃關係；反之，
    當事人並未合意以此等給付作為使用其物之對價，自不能因
    當事人一方曾收受他方所給付占用其物之賠償或返還占用其
    物之不當利得，遂認該等賠償或返還不當利得亦為屬租金性
    質。參之被告丙○○於本院97年5 月12日審理時自承：伊曾
    詢問訴外人蔡瑞祥要繳納多少租金，訴外人蔡瑞祥未告知要
    繳納多少租金，伊遂拿3 萬元給訴外人蔡瑞祥，訴外人蔡瑞
    祥乃開立收據與伊等情，足證原告與被告丙○○並未合意被
    告丙○○於該時日繳納之上開款項係租金，則揆之上開說明
    ，被告丙○○尚難持原告於上開時日收取其繳交3 萬元一事
    ，逕而主張其等業已成立不定期租賃關係，要嫌速斷，亦不
    足採信。
  (4)此外，被告丙○○迄今仍無法舉證證明其係有權占有系爭97
    0 號土地，則揆之首開判決要旨可知，要難認被告丙○○占
    有系爭970 號土地係有正當權源。
  2.被告戊○○主張訴外人黃明芳、陳黃招庚向原告承租系爭94
    4 、958 號土地，被告戊○○於67年依法買受此權利，且占
    有至今已逾20年，業已時效取得地上權，而原告亦不拒絕被
    告寄送4,183 元，足見兩造已成立不定期租賃關係等語，固
    據其提出不動產房地預約賣買契約書、公證書、買賣所有權
    移轉契約書、房屋稅籍證明書、門牌證明書、存證信函、郵
    政匯票、提存通知書為證，然：
  (1)綜觀被告戊○○所提出之不動產房地預約賣買契約書、公證
    書、買賣所有權移轉契約書、房屋稅籍證明書、門牌證明書
    等文件所載內容，至多僅可證明被告戊○○於67年2 月24日
    向訴外人黃明芳、陳黃招庚買受系爭興南街10─1 號房屋乙
    情，尚不足證明訴外人黃明芳、陳黃招庚向原告承租系爭94
    4 、958 號土地之情為真實。雖該不動產房地預約賣買契約
    書特約事項第2 點約定：「向丁○○承租之土地辦理過戶時
    ，若需賣方協助時，賣方應隨時協助。」等文，然該項約定
    ，被告戊○○自承別無其他證明佐證訴外人黃明芳、陳黃招
    庚向原告承租系爭944 、958 號土地之情為真，則訴外人黃
    明芳、陳黃招庚究否向原告承租系爭944 、958 號土地，即
    有可疑。是被告戊○○所提出之上開文件俱不足證明訴外人
    黃明芳、陳黃招庚向原告租用系爭944 、958 號土地以供建
    屋，則其主張訴外人黃明芳、陳黃招庚前於67年2 月24日將
    系爭944 、958 號土地之租地建屋承租權轉讓與被告戊○○
    等語，已無可採。何況依債權之性質，不得讓與者，債權人
    不得將債權讓與第三人，民法第294 條第1 項第1 款定有明
    文。租賃關係之成立，係以出租人與承租人間之信賴為其基
    礎，承租人租賃權性質上不得讓與，除當事人間有得自由轉
    讓之特約，或經出租人之同意外，承租人並不得將租賃權讓
    與第三人。被告戊○○除無法證明訴外人黃明芳、陳黃招庚
    與原告就系爭944 、958 號土地成立租地建屋契約外，即或
    其主張訴外人黃明芳、陳黃招庚前於67年2 月間，經原告同
    意已將系爭944 、958 號土地之租地建屋承租權轉讓與被告
    戊○○等情，亦為原告所否認，被告戊○○復未能舉證以明
    確有轉讓行為及原告同意之事實，則其主張因訴外人黃明芳
    、陳黃招庚之轉讓而繼受取得系爭944 、958 號土地之租地
    建屋契約等語，揆諸上開說明，亦屬無據。
  (2)被告戊○○又主張其自67年起占有至今已逾20年，業已時效
    取得地上權，自屬有權占有等語。然按因時效而取得地上權
    登記請求權者，不過有此請求權而已，並非即取得地上權，
    在未依法申請地政機關為地上權登記以前，仍不得據以對抗
    土地所有人而認其並非無權占有。土地占有人如已以時效取
    得為由向該管地政機關申請地上權登記，經地政機關受理後
    ，僅因土地所有人異議而未完成登記者，法院於土地所有人
    提起除去地上物返還土地之訴訟，因應就占有人是否具備時
    效取得地上權之要件，為實體上裁判，惟若土地占有人未曾
    向地政機關申辦地上權登記以前，土地所有人已提起上開訴
    訟者，占有人即不得以時效取得地上權登記請求權之事實對
    抗土地所有人而認其並非無權占有。被告戊○○主張其自67
    年起即和平公然占有系爭944 、958 號土地，已經依時效取
    得地上權乙節，縱然屬實，然被告戊○○既自承未完成地上
    權之登記，亦未提出曾向地政機關申請辦理地上權時效取得
    登記之證據，依據上開說明，自不得據以對抗土地所有權人
    即原告，主張其非無權占有，是被告戊○○上開之抗辯，顯
    不足取。
  (3)被告戊○○再持原告收受其於96年10月15日寄送匯票 4,183
    元一事，主張其業與原告成立不定期租賃關係等語。原告固
    不否認有收取上開收據上所載之金額，然否認上開金額即係
    租金之情，且被告戊○○於本院97年5 月12日審理時自承：
    伊係依據當年收取狀況，自行計算租金數額，而提存3 萬元
    ，及寄送4,183 元等情，足證原告與被告戊○○並未合意被
    告戊○○於該時日提存及寄送之上開款項係租金，則揆之上
    開最高法院46年度台上字第519 號判例要旨等說明，被告戊
    ○○尚難持原告於上開時日收取其繳交4,183 元一事，逕而
    主張其等業已成立不定期租賃關係，要嫌速斷，亦不足採信
    。
  (4)此外，被告戊○○迄今仍無法舉證證明其係有權占有系爭94
    4 、958 號土地，則揆之首開判決要旨可知，要難認被告戊
    ○○占有系爭944 、958 號土地係有正當權源。
  (二)次按無法律上之原因而受利益，致他人受損害者，應返還其
    利益，但依其利益之性質或其他情形不能返還者，應償還其
    價額，民法第179 條前段、第181 條後段定有明文。又無權
    占有他人土地，可能獲得相當於租金之利益為社會通常之觀
    念（最高法院61年度台上字第1695號判例參照）。本件被告
    丙○○既無合法權源占有系爭970 號土地；被告戊○○既無
    合法權源占有系爭944 、958 號土地，已如上述，則被告丙
    ○○占有系爭970 號土地；被告戊○○占有系爭944 、 958
    號土地，即受有使用系爭房地之利益，致原告受有損害，該
    項利益依其性質無法返還，原告自得請求被告丙○○、戊○
    ○償還相當於租金之利益。
  (三)又按城市地方房屋之租金，以不超過土地及其建築物申報總
    價額年息百分之十為限，土地法第97條第1 項。所謂土地及
    建築物之總價額，土地價額依法定地價（土地法施行法第25
    條），土地之法定地價，係土地所有權人依土地法所申報之
    地價（土地法第148 條），惟在實施平均地權條例地區，依
    平均地權條例第16條規定：「舉辦規定地價或重新規定地價
    時，土地所有權人未於公告期間申報地價者，以公告地價百
    分之八十為其申報地價。土地所有權人於公告期間申報地價
    者，其申報之地價超過公告地價百分之一百二十時，以公告
    地價百分之一百二十為其申報地價；申報之地價未滿公告地
    價百分之八十時，得照價收買或以公告地價百分之八十為其
    申報地價」，故上開所謂土地之價額，係指土地所有權人申
    報之地價而言。而基地租金之數額，除以基地申報地價為基
    礎外，尚須斟酌基地之位置，工商業繁榮之程度，承租人利
    用基地之經濟價值及所受利益等項，並與鄰地租金相比較，
    以為決定。並非必達申報總地價年息百分之十最高額，最高
    法院68年度台上字第3071 號判例可資參照。經查，系爭944
    號土地於89年7 月、93年1 月、96年1 月之申報地價分別為
    每平方公尺8,400 元、7,040 元、5,554.4 元；系爭958 號
    土地於89年7 月、93年1 月、96年1 月之申報地價分別為每
    平方公尺8,400 元、7,040 元、4,800 元；系爭970 號土地
    於89年7 月、93年1 月、96年1 月之申報地價分別為每平方
    公尺8,400 元、7,040 元、4,800 元，有原告提出土地登記
    第二類謄本、地價第二類謄本附卷可參。本院審酌系爭944
    、958 、970 號土地位於雲林縣北港鎮○○街，為一四周蓋
    滿建物之住宅區，僅有少數商業活動，大致為一單純住宅區
    ○○街西接民生路後，再往南約37餘公尺即接中山路，該中
    山路乃雲林縣北港鎮最繁榮熱鬧之朝天宮主要商圈，附近商
    業交易熱絡、市況十分繁華、生活機能極佳；被告丙○○利
    用系爭970 號土地；被告戊○○利用系爭944 、958 號土地
    之經濟價值與所得利益，及原告所提出不動產估價報告書摘
    要鑑定認系爭944 、958 號土地租金為每月7,088 元等各情
    ，認為被告丙○○、戊○○所受相當於租金之利益，應以按
    系爭944 、958 、970 號土地申報地價8%計算，依法自屬有
    據，應予准許，逾此範圍之請求，不應准許，應予駁回。
  (四)被告丙○○無合法權源占有系爭970 號土地；被告戊○○無
    合法權源占有系爭944 、958 號土地，則原告依上開規定請
    求被告丙○○、戊○○應償還其等自原告於97年3 月20日起
    訴日之前5 年相當於租金之利益，茲原告僅請求被告丙○○
    、戊○○償還自92年4 月1 日起，至返還其等占有土地及房
    屋之日止，相當於租金之利益，於法自屬有據，應予准許。
    依此計算，原告依不當得利之法律關係，請求下列相當於租
    金之損害金，為有理由，逾此部分之請求，不應准許，應予
    駁回。
  1.被告丙○○給付271,349 元（計算式： (123.7 ㎡× 8,400
    元×8%÷12×9 個月＝62,345元〈按自92年4 月1 日起至92
    年12月31日止之相當於租金之損害金〉『元以下4 捨5 入，
    以下均同』)＋ (123.7㎡×7,040 元×8%×3 年＝ 209,004
    元〈按自93年1 月1 日起至95年12月31日止之相當於租金之
    損害金〉)＝271,349元），及自起訴狀繕本送達翌日即97年
    4 月2 日起至清償日止，按週年利率5%計算之利息，暨自96
    年1 月1 日起，至交還系爭970 號土地，及拆除系爭興南街
    7 號房屋之日止，按月給付原告3,958 元（計算式： (123.
    7 ㎡×4,800 元×8%÷12個月＝3,958 元）之相當於租金之
    不當得利。
  2.被告戊○○給付167,137 元（計算式： (﹝57.49 ㎡＋20.6
    1 ㎡﹞×8,400 元×8%÷12×9 個月＝39,362元〈按自92年
    4 月1 日起至92年12月31日止之相當於租金之損害金〉) ＋
    (﹝57.49㎡＋20.61 ㎡﹞×7,040 元×8%×3 年＝ 131,958
    元〈按自93年1 月1 日起至95年12月31日止之相當於租金之
    損害金〉－4,183 元〈按被告戊○○主張應抵銷4,183 元匯
    票〉)＝167,137元），及自起訴狀繕本送達翌日即97年4 月
    3 日 起至清償日止，按週年利率5%計算之利息，暨自96年1
    月1 日起，至交還系爭944 、958 號土地，及拆除系爭興南
    街10─1 號房屋之日止，按月給付原告2,789 元（計算式：
     (57.49 ㎡×5,554.4 元×8%÷12個月)＋ (20.61㎡×4,80
    0 元×8%÷12個月)＝2,789元）之相當於租金之不當得利。
八、兩造均陳明願供擔保宣告或免為假執行，本判決原告先位之
    訴勝訴部分，係所命給付之金額未逾500,000 元之判決，依
    民事訴訟法第389 條第1 項第5 款規定，應依職權宣告假執
    行，此部分雖經原告陳明願供擔保請准宣告假執行，惟其聲
    請不過促請法院職權發動，本院無庸就其聲請為准駁之裁判
    外，其餘經核無不合，爰酌定相當擔保金額宣告之。至於原
    告敗訴部分，其假執行宣告之聲請亦失所附麗，應併予駁回
    。
九、原告對被告丙○○、戊○○先位之訴部分既已勝訴，則就其
    等備位之訴即無庸再予審酌。又本件判決之基礎已臻明確，
    兩造其餘之攻擊防禦方法及聲請調查之證據，均經斟酌，核
    與判決之結果不生影響，爰不一一論述，附此敘明。
十、訴訟費用負擔之依據：民事訴訟法第79條、第85條第1項。
中    華    民    國    97    年    8     月    4     日
                  民事第二庭    法  官  陳秋如
以上正本係照原本作成
如對本判決上訴，須於判決送達後20日內向本院提出上訴狀（需
按他造人數提出繕本）
中    華    民    國    97    年    8     月    4     日
                                書記官  楊麗雪


司法院資訊處製作；財團法人民間司法改革基金會備份。
